---
engine: knitr
bibliography: references.bib
---

# Домашнее задание 2 (2 часть)

Посчитать $f_2$, $f_3$, $f_4$ и интерпретировать их для групп Южного Леванта: Megiddo_MLBA, Baqah, Yehud, Hazor как аутгруппа [по данным из @agranat-tamir2020]

Формат EIGENSTRAT: [admixtools, Data formats](https://uqrmaie1.github.io/admixtools/articles/io.html). Как из $f_2$ получаются $f_3$ и $f_4$: [admixtools, f-statistics](https://uqrmaie1.github.io/admixtools/articles/admixtools.html).

# Что это за популяции и что мы хотим узнать

Данные — древняя ДНК 73 человек с пяти памятников бронзового и начала железного века Южного Леванта (современные Израиль и Иордания). 

Вопрос статьи, который здесь проверяется на этих четырёх группах: однородны ли ханаанские города генетически

- $f_2(A, B)$ — насколько разошлись частоты аллелей между двумя группами. Сравниваем три пары: Мегиддо–Бакаа, Мегиддо–Йехуд, Бакаа–Йехуд.
- $f_3(A; B, C)$ — не выглядит ли $A$ смесью источников, родственных $B$ и $C$. Считаем три теста: каждая из трёх групп по очереди стоит на месте $A$, две другие — источники. $f_3(A; B, C) < 0$ и $|Z| > 3$ — свидетельство, что $A$ смешан между группами, близкими к $B$ и $C$. Положительное $f_3$ примесь не опровергает.
- $f_4(A, B; C, D) \approx 0$ — разница частот $A - B$ не коррелирует с разницей $C - D$, то есть пары симметричны и простая клада не отвергается. Значимо положительное значение значит, что $A$ делит лишний дрейф с $C$ (или $B$ с $D$). Порог тот же: $|Z| > 3$.


# Выполнение

Три файла EIGENSTRAT с общим префиксом `SouthLevantBA`:

- `.geno` — одна строка на SNP, один символ на образец. `9` — пропуск.
- `.snp` — id, хромосома, генетическая позиция, физическая позиция, два аллеля.
- `.ind` — id образца, пол, популяция.

```{r}
library(admixtools)

geno_prefix <- "../hw_2_mat/Southern_Levant_Data/SouthLevantBA"
f2_dir <- "../hw_2_mat/f2_south_levant"
pops <- c("Megiddo_MLBA", "Baqah", "Yehud", "Hazor") #Берем только эти метки ( `*_low_coverage`, `*_family*` и одиночные выбросы `Megiddo_I2200`, `Megiddo_I10100`... не входят в сравнение)


if (!dir.exists(f2_dir)) {
  extract_f2(geno_prefix, f2_dir, pops = pops)
}
f2_blocks <- f2_from_precomp(f2_dir, pops = pops)
count_snps(f2_blocks)
```

`f2_from_precomp` читает 10 пар: четыре группы с самими собой ($f_2 = 0$) и шесть пар между разными группами. SNP, которые пропущены хотя бы в одной из четырёх групп, в расчёт не входят.

## $f_2$: расстояние между тремя группами

```{r}
f2(f2_blocks, pop1 = "Megiddo_MLBA", pop2 = "Baqah")
f2(f2_blocks, pop1 = "Megiddo_MLBA", pop2 = "Yehud")
f2(f2_blocks, pop1 = "Baqah", pop2 = "Yehud")
```

Ближе всех Мегиддо и Бакаа ($f_2 \approx 0.006$). Йехуд далеко от них (\approx $0.16$).

## $f_3$: есть ли примесь одной группы из двух других

`pop1` — проверяемая группа, `pop2` и `pop3` — два источника.

```{r}
f3_res <- rbind(
  f3(f2_blocks, pop1 = "Megiddo_MLBA", pop2 = "Baqah", pop3 = "Yehud"),
  f3(f2_blocks, pop1 = "Baqah", pop2 = "Megiddo_MLBA", pop3 = "Yehud"),
  f3(f2_blocks, pop1 = "Yehud", pop2 = "Megiddo_MLBA", pop3 = "Baqah")
)
f3_res
```

Отрицательного $f_3$ нет, значит ни одна из трёх групп не выглядит смесью двух других.

## $f_4$: симметрия четырёх групп

Если считать $f_4$ напрямую по генотипам всех популяций сразу, SNP остаётся мало: вариант выбрасывается, как только он пропущен хотя бы в одной группе. Поэтому $f_4$ берём как комбинацию уже посчитанных $f_2$. Это делает `qpdstat()`: на вход ей идут блоки $f_2$, не генотипы.

$$
f_4(A, B; C, D) = \frac{1}{2}\big(f_2(A, D) + f_2(B, C) - f_2(A, C) - f_2(B, D)\big)
$$


```{r}
f4_res <- rbind(
  qpdstat(f2_blocks, pop1 = "Megiddo_MLBA", pop2 = "Hazor", pop3 = "Baqah", pop4 = "Yehud"),
  qpdstat(f2_blocks, pop1 = "Megiddo_MLBA", pop2 = "Baqah", pop3 = "Hazor", pop4 = "Yehud"),
  qpdstat(f2_blocks, pop1 = "Megiddo_MLBA", pop2 = "Yehud", pop3 = "Hazor", pop4 = "Baqah")
)
f4_res
```

Ни один тест не доходит до $|Z| > 3$.

Дерево без примеси: первым отделяется Йехуд, потом Хацор, Мегиддо и Бакаа остаются вместе. `qpgraph()` подгоняет длины ветвей к $f_2$, `plot_graph()` рисует граф. Числа на рёбрах — дрейф, умноженный на 1000.

```{r}
#| fig-width: 7
#| fig-height: 5

graph <- data.frame(
  from = c("R", "R", "n1", "n1", "n2", "n2"),
  to   = c("Yehud", "n1", "Hazor", "n2", "Megiddo_MLBA", "Baqah")
)
qpg_results <- qpgraph(f2_blocks, graph)
qpg_results$score
plot_graph(qpg_results$edges)
```

# Выводы

Четыре группы можно считать одной кладой. Мегиддо и Бакаа почти не различаются, к ним присоединяется Хацор, Йехуд на длинной ветке собственного дрейфа. 

Тот же вывод в статье [@agranat-tamir2020]: внутренние ханаанские группы похожи друг на друга.